【裁判字號】    90,交聲,174
【裁判日期】    920324
【裁判案由】    交管條例聲異
【裁判全文】
臺灣板橋地方法院交通事件裁定                      九十年度交聲字第一七四號
    受處分人    甲○○
    即異議人
右列受處分人因違反道路交通管理處罰條例案件，對於臺北市交通事件裁決所民國九
十年二月二十二日所為處分（北市裁三字第裁二二－ＡＸＸ０００四四五號裁決），
聲明異議，本院裁定如左：
    主  文
異議駁回。
    理  由
一、按汽車駕駛人，駕駛汽車有違反道路交通安全規則，因而肇事致人死亡之情形者
    ，吊銷其駕駛執照。道路交通管理處罰條例第六十一條第一項第四款定有明文。
    又汽車行駛時，駕駛人應注意車前狀況及兩車併行之間隔，並隨時採取必要之安
    全措施。道路交通安全規則第九十四條第三項亦有明文規定。
二、本件異議人即受處分人甲○○於民國八十九年十一月二十一日十二時二十五分許
    ，駕駛車號ＦＣ─六四八號臺灣汽車客運股份有限公司之營業大客車，沿臺北市
    中正區○○○路由北往南方向行駛，途經重慶北路與北平西路交岔路口時，欲右
    轉駛入北平西路行駛，於採取右轉動作之時，其駕駛之大客車於右轉過程中，撞
    及被害人張盛春所騎乘之自行車，致張盛春人車倒地，該大客車之右前輪輾過倒
    地之自行車後輪，倒臥於地之張盛春遭大客車右前輪後方之底盤擠壓，受有胸部
    肋骨骨折併氣血胸、左腰部瘀青、左右膝部擦傷、右小腿內側瘀青及右足內踝處
    裂傷等傷害，經送醫急救，終因胸腔內出血，於同日十四時四十分許不治死亡，
    案經臺北市政府警察局交通警察大隊第四分隊於八十九年十二月二十日，以異議
    人因未注意車前狀況因而肇事致人死亡為由，認異議人符合道路交通管理處罰條
    例第六十一條第一項第四款規定之要件，開單舉發，移送臺北市交通事件裁決所
    ，經該所於九十年二月二十二日以北市裁三字第裁二二－ＡＸＸ０００四四五號
    裁決，認異議人未注意車前狀況因而肇事致人死亡，依道路交通管理處罰條例第
    六十一條第一項第四款規定，裁處異議人吊銷駕駛執照等處分之事實，有警員掣
    製之八十九年十二月二十日北市警交大字第ＡＸＸ０００四四五號舉發違反道路
    交通管理事件通知單影本、上開裁決書、臺北市政府警察局交通警察大隊受理交
    通違規事件調查表影本、道路交通事故調查報告表（含現場圖）影本、交通事故
    談話紀錄表影本各一份在卷可稽。
三、異議意旨略以：異議人於轉彎時，有注意車前狀況，但沒有看到被害人騎自行車
    在快車道上，案發當時，異議人係在重慶北路準備右轉北平西路，因紅燈停車待
    轉，因係第二部車，遂於路口燈號換成綠燈後，才依序車轉北平西路，當時相當
    注意車前狀況，且車速應不超過時速五公里，由事故現場圖可知，被害人係倒臥
    在異議人所駕車輛之右側，由此延伸至分隔白線上有數道金屬刮地痕，以該刮地
    痕與被害人倒臥處之緊接，可知被害人自行車，係在該分隔白線上倒下，而此倒
    下地點並非異議人車輛行進路線，參以上開刮地痕係由上開分隔白線向受異議人
    所駕車輛延伸，此種延伸方向與異議人係向右行駛之運動方向不同，故此一刮地
    痕並非異議人與被害人車輛碰撞後，致被害人車輛倒地滑行所造成；是本案應係
    被害人因不明原因倒地後，自異議人所駕車輛右前輪後方右側車體下滑入該車輛
    下方，而異議人對被害人突然滑入車輛下方之情形實無從預見，對被害人死亡結
    果亦無法防止，故異議人已相當注意車前狀況，亦無違反道路交通安全規則致人
    死亡之情事，本件遭舉發及裁處，殊屬不當，爰聲明異議，請求撤銷原處分云云
    。
四、經查：
    (一)本件異議人因上開交通事故所生之業務過失致人於死案件，經臺灣臺北地方法
      院檢察署檢察官提起公訴，並經臺灣臺北地方法院以九十年度交訴字第九號判
      決，認異議人成立業務過失致人於死罪，判處有期徒刑拾月，緩刑肆年，異議
      人不服上訴，嗣經臺灣高等法院於九十一年七月十七日，以九十年度交上訴字
      第一八一號判決，仍認異議人成立業務過失致人於死罪，判處有期徒刑拾月，
      緩刑年在案，經本院調取臺灣臺北地方法院檢察署八十九年度相字第八四七
      號、八十九年度偵字第二三００一號、八十九年度偵字第二三四九六號、臺灣
      臺北地方法院九十年度交訴字第九號、臺灣高等法院九十年度交上訴字第一八
      一號等案件卷宗，核閱無誤（影本附卷）。
    (二)異議人於警詢時供稱：「我於八十九年十一月二十一日中午十二時二十五分駕
      駛車號ＦＣ－六四八號營業大客車，沿臺北市○○○路由北往南行駛最外側車
      道至肇事地點右轉北平西路時，見到一部腳踏車從我所駕車輛右側往左側行駛
      ，也就是由北往南的方向，而我一面右轉，也一面注意我所駕車輛右後側之車
      輛，所以也不是很注意到該腳踏車，致我所駕車輛前保險桿撞擊該腳踏車左側
      而肇事，當時該腳踏車和女騎士（指被害人）均卡在我所駕車輛底盤下」等語
      （見上開相驗卷第九頁）；「我於八十九年十一月二十一日中午十二時二十五
      分在臺北市○○○路北平西路口，駕駛車號ＦＣ─六四八號營業大客車肇事致
      使張盛春死亡，當時我開車沿重慶北路由北往南方向行駛最外側車道至肇事地
      點右轉北平西路時，當時有一輛箱型車與我同時右轉，我非常注意箱型車，因
      怕碰到他，同時餘光發現一個黑影穿越馬路，我聽到碰的一聲，我馬上煞車停
      下來，我下車察看，就發現腳踏車和女騎士（即被害人張盛春）卡在我車盤底
      下，當時我時速大約每小時五公里」等語（見相驗卷第五頁正反面）。於檢察
      官相驗時，異議人又稱：「我當時駕車由重慶北路右轉北平西路車速不到五公
      里，因有部箱型車在我所駕車輛右後保險桿處，我看見有一黑影，由我所駕車
      輛前方穿越馬路，我聽到撞擊聲就停下來，我下車察看發現右前保險桿撞到死
      者（指被害人）腳踏車，被害人躺在右前輪後方，應該是底盤壓到她，我是聽
      到撞擊聲才煞車，車子於撞擊後還有往前走，因我注意後方之箱型車，所以未
      注意到黑影，看到黑影時沒有馬上停車」等語（見相驗卷第二三頁）。異議人
      上揭供述，對於事發時間、地點、車速、車禍時之情況及經過等情節，均相當
      一致，且距事發之時最近，應認其此等供述應最接近事發當時之真實情況。異
      議人嗣翻異前詞，稱：我轉彎時有注意，並未見到有何自行車云云，尚不足採
      。
    (三)查異議人所駕駛之大客車前車頭保險桿接觸點有疑似刮痕，被害人所騎腳踏車
      前置物籃變形、後車輪嚴重扭曲變形，肇事後大客車車身朝西南停於北平西路
      東西向第二車道，左前車身跨於第一車道，自行車卡於大客車車身底盤下，被
      害人死亡時屍體無明顯遭車輪輾壓過之痕跡等事實，有上開刑事卷所附之道路
      交通事故調查報告表（含現場圖）、交通事故談話紀錄表、道路交通事故補充
      資料表及現場路況及車損相片在卷可憑（見上開偵查卷第十八頁、第十二頁至
      第十四頁、第十五頁、第十九頁至第二一頁、相驗卷第十七至第二十頁、九十
      年度交訴字第九號卷第十二頁至第十六頁）。而被害人因本件交通事故受有胸
      部肋骨骨折併氣血胸、左腰部（左臀上緣處）瘀青、左右膝部擦傷、右小腿內
      側瘀青及右足內踝裂傷等傷害，經送醫急救，終因胸腔內出血不治死亡之情，
      亦經檢察官督同法醫師相驗明確，有勘驗筆錄、相驗屍體證明書、驗斷書附於
      上開相驗卷可稽（見該卷第二二頁、第二五頁、第二六頁至第三十頁）。依上
      述現場跡證，再參以被告於警訊及偵查中所為之上揭供述：「右轉北平西路時
      ，見到一部腳踏車從其所駕車輛右側往左側行駛，也就是由北往南的方向，而
      我一面右轉，也一面注意所駕車輛右後側之車輛，所以也不是很注意到該腳踏
      車，致我所駕車輛前保險桿撞擊該腳踏車左側而肇事」等語；「我非常注意箱
      型車，因怕碰到他，同時餘光發現一個黑影穿越馬路，聽到碰的一聲，我馬上
      煞車停下來」等語；「我看見有一黑影，由我所駕車輛前方穿越馬路，我聽到
      撞擊聲就停下來，下車察看發現右前保險桿撞到死者腳踏車，被害人躺在右前
      輪後方，應該是底盤壓到她，我是聽到撞擊聲才煞車，車子於撞擊後還有往前
      走，因我注意後方之箱型車，所以未注意到黑影，看到黑影時沒有馬上停車」
      等語，應足認：異議人駕駛大客車，沿臺北市○○○路由北往南方向行駛，途
      經重慶北路、北平西路交岔路口，欲右轉北平西路行駛之際，因將注意力集中
      於其右後方同時右轉北平西路之不明車號箱型車，而疏未注意車前狀況，貿然
      駕車右轉北平西路行駛，以致所駕駛之大客車右前保險桿擦撞被害人所騎乘欲
      由北往南穿越北平西路而行駛於北平西路第二快車道之腳踏車左側車身，致被
      害人人車倒地，異議人聽到碰撞聲後煞車，已然不及，其所駕駛之營業大客車
      右前輪輾過倒地之腳踏車後輪，倒臥於地之被害人則遭大客車右前輪後方之底
      盤擠壓，而受有胸部肋骨骨折併氣血胸、左腰部（左臀上緣處）瘀青、左右膝
      部擦傷、右小腿內側瘀青及右足內踝裂傷等傷害，終不治死亡之事實，應堪以
      認定。本案經臺灣高等法院先後囑託臺北市車輛行車事故鑑定委員會鑑定及臺
      北市交通局覆議結果，均亦同此認定，有臺北市車輛行車事故鑑定委員會九十
      一年三月二十五日北鑑審字第九一三００四五七００號函檢送之鑑定意見書及
      臺北市交通局九十一年六月十三日北市交五字第０九一三一五四四九００號函
      檢送之北市交鑑意字第五八四七號覆議意見書各一份附於臺灣高等法院九十年
      度交上訴字第一八一號卷宗，可資參考。
    (四)至於卷附之現場圖，雖標明在臺北市○○○路第二快車道上有二處刮地痕，一
      處位於北平西路第二快車道右側，肇事後營業大客車車身停止處下方，長度一
      點四公尺；另一處位於北平西路第二快車道左側，肇事後營業大客車車身停止
      處右方，長度一點五公尺。惟依現場圖及現場相片所示，位於北平西路第二快
      車道右側長度一點四公尺之刮地痕，適為肇事後被害人及所騎自行車卡於上開
      大客車底盤下之位置，故應係被害人所騎乘之自行車倒地後所留下無訛。而位
      於北平西路第二快車道左側長度一點五公尺之刮地痕與位於北平西路第二快車
      道右側長度一點四公尺之刮地痕，二者間並無接連，前後離有一公尺以上而左
      右亦相距一點九公尺（二點七公尺減零點八公尺）之距離，二者是否具有關聯
      ，實值得存疑。雖異議人以事故現場照片所示有數道未繪入事故現場圖之雜痕
      ，推論前開二道刮地痕均係被害人自行車倒地後所留下云云。然觀諸事故現場
      照片（見上開相驗卷第十九頁），異議人所指之數道雜痕有朝東西向或朝南北
      向，方向並非一致，與物體朝同一方向滑行時所造成之痕跡不同，是並無證據
      足證位於北平西路第二快車道左側長度一點五公尺之刮地痕，係本件車禍事故
      當時由被害人自行車倒地後所留下者。尚不能以現場圖上繪有此刮地痕，而推
      論被害人係不明原因倒地後，自異議人所駕車輛右前輪後方右側車體下滑入異
      議人駕駛車輛下方，異議人上開異議意旨之推論，尚不足採。
    (五)再者，異議人於上開刑事案件審理時另提出之其自行委託鑑定之中華民國車輛
      交通事故鑑定技術研究學會九十年五月一日九０車鑑字第０二二號函所附之鑑
      定報告略稱：本件車禍被害人騎乘腳踏車橫越道路不明原因倒地，被告駕駛營
      業大客車右轉因路口違規停車妨礙右轉車之視線，而反應不及，輾壓已先失控
      倒地之被害人及自行車，被告無肇事因素云云。證人即製作前開鑑定報告之張
      漢威於臺灣高等法院九十年度交上訴字第一八一號案件調查時並證稱：「該路
      段現在是二個車道，之前是三個車道，而且鐵路警察局門口十公尺內不能停車
      ，因為有違規停車，被害人腳踏車是橫越馬路，刮地痕是從外面車道開始，所
      以是在外側車道就倒地，滾到中間車道，當時被告所駕駛之營業大客車正好要
      轉彎，被告是沒有辦法看到的，鑑定是分二個階段，被害人倒地時算一個階段
      ，被害人不知何原因倒地，推論應該是路邊違規停車的關係，第二階段是被告
      轉彎的時候，因為沒有辦法看見被害人倒地，所以認為被告來不及反應」云云
      （見該案九十年十二月十日訊問筆錄）。惟其據以認定被害人係在外側車道即
      已倒地之刮地痕，為本院所不採，已如前述，且其鑑定結果及證言，除與本院
      及高院前開認定不同外，亦與上開臺北市車輛行車事故鑑定委員會鑑定意見及
      臺北市交通局覆議結果相左，是不能採為對被告有利之認定，附此敘明。
五、綜上，本件異議人就本件交通事故，應有未注意車前狀況之違反道路交通安全規
    則第九十四條第三項規定之行為，其因此一違規行為肇事致人死亡，符合道路交
    通管理處罰條例第六十一條第一項第四款規定之吊銷駕駛執照之要件。是原處分
    機關援引上揭法條，裁處異議人吊銷駕駛執照之處分，並無不當。本件異議為無
    理由，應予駁回。
據上論斷，應依道路交通案件處理辦法第十九條，裁定如主文。
中      華      民      國    九十二    年      三      月    二十四    日
                                     臺灣板橋地方法院交通法庭
                                       法  官    王復生
右正本證明與原本無異。
如不服本裁定，應於裁定送達後五日內向本院提出抗告狀。
                                       書記官    黃美雲
中      華      民      國    九十二    年     三     月    二十四    日


司法院資訊處製作；財團法人民間司法改革基金會備份。
